【裁判字號】    92,台上,4249
【裁判日期】    920806
【裁判案由】    違反公職人員選舉罷免法
【裁判全文】
最高法院刑事判決                              九十二年度台上字第四二四九號
    上  訴  人  乙○○
                甲○○
                丙○○
    右  一  人
    選任辯護人 王家鈺律師
右上訴人等因違反公職人員選舉罷免法案件，不服台灣高等法院台南分院中華民國九
十二年四月三十日第二審判決（九十二年度選上訴字第三三九號，起訴案號：台灣台
南地方法院檢察署九十年度偵字第一四六一０、一四六三七號），提起上訴，本院判
決如左：
    主  文
上訴駁回。
    理  由
按刑事訴訟法第三百七十七條規定，上訴於第三審法院，非以判決違背法令為理由，
不得為之。是提起第三審上訴，應以原判決違背法令為理由，係屬法定要件。如果上
訴理由狀並未依據卷內訴訟資料，具體指摘原判決不適用何種法則或如何適用不當，
或所指摘原判決違法情事，顯與法律規定得為第三審上訴理由之違法情形，不相適合
時，均應認其上訴為違背法律上之程式，予以駁回。本件原判決維持第一審論上訴人
乙○○、丙○○、甲○○等以共同連續對於有投票權之人期約，而約其投票權為一定
之行使罪，處乙○○有期徒刑陸月，褫奪公權貳年；丙○○、甲○○各有期徒刑參月
，均褫奪公權壹年；有期徒刑部分，並均諭知易科罰金之折算標準。係依憑上訴人丙
○○及甲○○於檢察官偵查中之自白，證人吳天邦證稱：「約一週前，甲○○……拿
立委李全教宣傳單拜託我支持李全教，並問我戶籍內有幾票，同時甲○○向我暗示支
持李全教，將來在投票日之前會轉發走路工給我們，我鑑於和甲○○鄰居關係，乃同
意支持李全教，並提供我及我妻吳游金美名單給甲○○抄錄」；證人張茂聯證謂：「
約在二十天前，丙○○確曾私下要求我設法在十四鄰內尋找有投票權之選民，請他們
承諾投票支持立委候選人李全教，並將同意者抄錄成冊，伊將會以每票新台幣（下同
）五百元透過我，向名冊上人員買票」，「丙○○雖確曾私下向我承諾要以每票五百
元買票，並要我抄錄願意支持李全教且同意收賄者名冊，但我當場就予以拒絕，並告
訴他這個時機各單位查賄查得很緊，不要去買票」；證人陳信宏證陳：「約在一週前
某日中午，甲○○前來我家中並攜帶立委候選人李全教宣傳單，甲○○表示我戶籍內
共有幾票，能夠支持立委候選人李全教，並暗示若支持李全教將於投票日前夕發放走
路工，我因與甲○○係鄰居關係，因此提供我和我太太陳黃美金及兒子陳文川、媳婦
李素梅、小兒子陳文祥共五票給甲○○」；證人林木榮證以：「約在一週前某日中午
，甲○○拿李全教宣傳單前來我家，並表示我能否支持立委候選人李全教，如果願意
支持，將來於投票日前會發走路工為代價，我乃提供我及妻林何柳計二票名單給甲○
○抄錄」；並於第一審法院審理時均證稱：法務部調查局台南縣調查站（下稱調查站
）所製作筆錄並未使用不法手段，訊畢後有讓伊等看過筆錄及朗讀筆錄之內容，始簽
名等語，證人即當時製作證人吳天邦等四人筆錄之調查站人員翁國華、蔡崇樂均證述
：未用不法手段取供，確曾將筆錄交予受訊問人閱覽或朗讀無誤，參酌上訴人乙○○
於檢察官偵查中供稱：丙○○係其椿腳，甲○○係丙○○之朋友云云等證據資料，而
為論斷，已敘述其所憑之證據及認定之理由。而以上訴人等否認有違反選舉罷免法犯
行之辯解，與事實不符，為飾卸之詞，不足採信，在理由內依憑調查所得證據，詳加
指駁；並說明：證人林木榮、陳信宏及吳天邦固均改稱：甲○○未提及「走路工」，
只是請伊等支持李全教云云，惟人之記憶有限，本件案發迄第一審審理時已經過年餘
，復參以證人吳天邦、陳信宏及林木榮於第一審法院調查時，均與上訴人等同庭，證
述難免受有影響，證人吳天邦、陳信宏及林木榮於第一審翻異前詞，既難信為真實，
均不得採為有利於上訴人等之認定之理由。從形式上觀察，原判決並無違背法令之情
形存在。又查：（一）證人於法院外之機關所為之陳述，雖未依法定程序具結，惟苟
非出於不正之方法，而與事實相符，並經踐行刑事訴訟法所規定調查證據之程序者，
仍得為證據，原判決採信證人吳天邦、陳信宏、張茂聯及林木榮等人於調查站之陳述
，並於民國九十二年四月二十三日審理時，審判長已提示並告以該證述之內容，顯已
踐行刑事訴訟法所規定調查證據之程序，而依卷內資料，又別無證據證明證人吳天邦
等四人之證述非出於任意性或其內容有虛偽不實之客觀情形，則原審依其所採取之證
據，說明該證詞可為不利上訴人等之認定之理由，尚無違誤，上訴意旨主張證人吳天
邦等四人於受訊問前未依法具結，未能依偽證罪論處，原判決以之為不利上訴人等之
證據，有違刑事訴訟法第一百八十六條第一項、第一百五十五條第二項之規定及證據
法則云云，顯非依據卷內資料執為指摘之合法第三審上訴理由。（二）第一審法院當
庭勘驗台灣台南地方法院檢察署九十年十一月二十九日上訴人丙○○之偵訊筆錄錄音
帶，並訊以有何意見時，上訴人丙○○陳稱：曾提及五百元，當時筆錄亦為其所親簽
等語，並未指述檢察官將多個問題合為一個問題對其誘導訊問之情事，又第一審當日
勘驗時，僅由法官當庭播放前開偵訊錄音帶，並未製作勘驗筆錄，有第一審九十一年
九月二十日訊問筆錄在卷可憑（見第一審卷第一一一頁），然原審審理時，審判長已
詰以對前開錄音帶有何意見，並提示勘驗筆錄及告以要旨，有九十二年四月二十三日
審理筆錄在卷可稽（見原審卷第五十二頁），則該審理筆錄所載之勘驗筆錄，自指第
一審法院九十一年九月二十日之訊問筆錄而言，況原判決並非僅憑上訴人丙○○於檢
察官之供述，資為認定上訴人等成立犯罪之唯一依據，尚不生採證違背法則之問題。
上訴意旨指為違法，並非適法之第三審上訴理由。（三）侵害國家法益之犯罪，若基
於概括犯意而連續犯同一罪名者，亦有連續犯之適用，此觀貪污治罪條例所定之罪雖
屬侵害國家法益之罪，倘若基於概括犯意而連續犯同一之罪名者，仍得成立連續犯自
明。而對於有投票權人期約罪祇要向有投票權之人，行求期約、交付賄賂或其他不正
利益，而約其不行使投票權或為一定之行使，犯罪即告成立；如基於概括之犯意，連
續向多數有投票權之人為上述行為者，自得成立連續犯。原判決已說明上訴人等對證
人林木榮等之數個犯行，時間緊接，方法相同，觸犯構成要件相同之罪名，顯係基於
概括犯意反覆為之，應成立連續犯之理由，其所持之法律見解並無違誤，上訴意旨專
執己見，主張賄選犯之連續實施態樣，應為立法者於立法時有所考量，本件自不得論
以連續犯等語，仍非正當之第三審上訴理由。 (四）其餘上訴意旨，則置原判決之明
白論斷於不顧，或仍持原判決已說明理由而捨棄不採之陳詞辯解，再為事實上之爭執
，或就屬於事實審法院採證認事職權之行使，全憑己見，任意指摘，難謂已符合首揭
法定上訴第三審之要件。其上訴均違背法律上之程式，應予駁回。
據上論結，應依刑事訴訟法第三百九十五條前段，判決如主文。
中      華      民      國    九十二    年      八      月      六      日
                              最高法院刑事第十庭
                                  審判長法官  林  增  福
                                        法官  邵  燕  玲
                                        法官  吳  昆  仁
                                        法官  陳  世  雄
                                        法官  惠  光  霞
      右正本證明與原本無異
                                              書  記  官
中      華      民      國    九十二    年      八      月      八      日


司法院資訊處製作；財團法人民間司法改革基金會備份。
